臺灣桃園地方法院民事判決　九十二年度簡上字第二五六號
　　上　訴　人　乙○○
　　訴訟代理人　邱永祥律師
　　被上訴人　　富業房屋仲介股份有限公司
　　法定代理人　甲○○
　　訴訟代理人　康英彬律師
右當事人間請求給付報酬事件，上訴人對於中華民國九十二年七月三十一日本院中壢
簡易庭九十一年度壢簡字第九六七號第一審判決提起上訴，本院於中華民國九十三年
七月十五日言詞辯論終結，判決如左：
    主      文
上訴駁回。
第二審訴訟費用由上訴人負擔。
    事      實
甲、上訴人方面：
一、聲明：
（一）原判決廢棄。
（二）被上訴人第一審之訴及假執行之聲請均駁回。
（三）第一、二審訴訟費用由被上訴人負擔。
二、陳述：除與原審判決書所載相同者，茲予引用外，補稱：
（一）本件原審法院認遭查封之不動產並非不得買賣云云固非無見，然依一般交易習
      慣，買賣標的遭到查封係非尋常可見之重大事由，於買賣當時須經買方明瞭且
      願意承擔風險，始能達成合意，因此，其屬足以影響不動產交易意願及交易價
      格之重要事項，現被上訴人於原審自承其自始即明知訴外人陳波妹及黃光彩（
      下稱賣方）所有坐落於桃園縣楊梅鎮○○○段埔心小段四之三五、四之二八○
      、七之五九及七之六○地號土地上，門牌號碼為桃園縣楊梅鎮○○路八八之一
      及八八之二號之房屋二間（下稱系爭房地）已遭到查封，卻未盡其告知義務，
      故意隱瞞上訴人，而增加自己仲介成功之機會；且被上訴人又向上訴人一再強
      調購屋要約之作用僅係形式上使賣方知曉有人出價，非指雙方已成立買賣合意
      ，如買賣不成上訴人即不須給付服務費予被上訴人，上訴人受被上訴人之鼓動
      ，始於購屋要約書（下稱系爭要約書）中簽名。
（二）另原審判決認定上訴人敗訴之理由，係以本件兩造間已簽訂購買系爭房地之要
      約，就價金等條件達成合意，而被上訴人亦依兩造間約定之價金仲介成功，是
      上訴人自應給付被上訴人仲介報酬云云，然查，原審判決於其理由內亦認定：
      「若被告（即上訴人）未與買方就成立不動產買賣契約之必要之點意思達成合
      致，無法簽訂買賣契約，賣方即無將系爭房屋交付被告之義務，此時被告無須
      給付原告（即被上訴人）服務報酬即事所應然。」等語。按「買賣契約之成立
      ，固應以標的物及價金之意思表示一致為其必要之點，惟買賣預約，亦非不得
      就標的物及價金之範圍先為擬定，作為將來訂立本約之張本，但不能因此即認
      買賣本約業已成立（見本院六十一年度台上字第九六四號判例）。茍當事人間
      ，除標的物及價金外，尚約定將買賣價金之清償時、地或其他交易上之重要事
      項列為必要之點者，衡諸契約自由原則，應非法所不許。」最高法院八十四年
      度台上字第二二九五號判決可資參照。本件兩造間固有簽訂系爭要約書之事實
      ，並就買賣標的物及價金達成合意，然參照前開判決意旨，此要約僅具有預約
      之性質，而非本約，被上訴人之報酬請求權應於本約訂立後始發生效力，現上
      訴人與賣方間既就交易上之重要事項未達成合意，且此事實不可歸責於上訴人
      ，即不應認系爭房地之買賣契約業已成立，被上訴人當然不得就此買賣仲介請
      求報酬。
（三）再查證人黃光彩於民國九十二年二月二十五日原審庭期先證稱：「我跟被告（
      即上訴人）不認識，我母親跟他們不認識，簽約當天才認識，當天我跟我母親
      去簽約，我想仲介公司應該有跟被告講土地已經被查封，所以我及我母親沒有
      提到查封的事情，但是被告自己提起，並要求原告閔先生擔保債權人不會向被
      告求償，閔先生說：他沒有辦法擔保，且債權人不會跟他要錢，當天兩造並沒
      有吵架，被告說：改天再簽好了。」即表明證人黃光彩等於簽約當天未提及系
      爭房地遭查封乙事，適與上訴人所稱渠係於簽約前經溫代書告知始知系爭房地
      有遭查封之情節相符，應為實情。且由上訴人於簽約當時主動提起查封問題、
      要求擔保，及表明暫不簽約等行為可知，苟上訴人於簽約之前知悉系爭房地遭
      查封，上訴人大可終止契約，實無理由於簽約當天始要求被上訴人擔保，故雖
      證人黃光彩後改證稱其於上訴人簽約前前往看房子時即告知系爭房地遭查封乙
      事，然觀其前後證言，顯已互相矛盾。
（四）復參照鈞院八十八年度訴字第一六六一號判決，如為居間媒介者，須媒介他人
      之間完成訂約，且所簽訂之契約不能有因標的不能而契約無效之情形存在，否
      則因居間媒介之目的未能達成，自無請求居間報酬之權利。本件被上訴人之媒
      介行為與民法所規範之居間行為相符，自應適用居間之相關條文規定。另依最
      高法院八十八年度台上字第八八○號判決，不動產經法院囑託辦理查封、假扣
      押、假處分登記後，在未為塗銷登記前登記機關依法既應停止與其權利有關之
      新登記，則該不動產相關權利登記之請求，即處於給付不能之狀態。現本件系
      爭房地確有查封之事，依前開最高法院判決意旨，於塗銷該查封登記前，屬給
      付不能之標的，被上訴人明知上情卻仲介此種給付不能之買賣標的予上訴人，
      於居間目的未達前，自不得請求居間之報酬權利。
（五）又原審判決以系爭房地上所設定之抵押權係新臺幣（下同）一千三百八十萬元
      ，與上訴人購屋總價一千二百七十萬元相距不遠，及上訴人可將買賣價金交由
      被上訴人加盟主住商不動產與新竹企銀約定之交易安全專戶保管，已足保障上
      訴人之權益不被侵害，認定上訴人明知系爭房地遭到查封，係事後反悔而拒絕
      以此方式簽訂本約云云。惟查，系爭房地表面上雖僅一千三百八十萬元之抵押
      債權，然查封系爭房地之債權人除設定抵押權之銀行外，尚有訴外人彭誠宏、
      莊文彬等人，且上訴人無法得知出賣人對外積欠之債務究為何，因此焉能僅以
      抵押債權額與買賣價金總價相當，即認上訴人購買系爭不動產不會吃虧！至於
      以交易安全專戶保障上訴人之價金，所謂安全專戶係指，存款銀行於收到買賣
      價款後會代清償出賣人原貸款銀行之抵押貸款，其他價金則於辦理所有權移轉
      登記完成及點交後才交付予出賣人，出賣人無法於登記前取得買賣價款，惟交
      易安全專戶既有代為清償銀行貸款之情事，出賣人實際上仍因此受有債務免除
      之利益，且苟交易安全專戶於清償貸款塗銷抵押權或查封登記後，有第三人對
      該交易之不動產另為查封，交易安全專戶固會因違約而將帳戶內剩餘之價金退
      還予買受人，然其所退還者係扣除清償貸款後之餘額，買受人須另向出賣人請
      求返還已代償之貸款，對買受人而言，仍須承擔極大之風險，更何況出賣人即
      訴外人黃光彩於簽約當時已表明渠無法清償債務塗銷查封，即使買賣雙方均同
      意以交易安全專戶之方式進行本件買賣，出賣人恐亦無法按期履約，而上訴人
      卻仍必須按期將價金存放於上開專戶中，受有凍結資金之不利益，因此原審判
      決之認定似有違誤。況買賣雙方當事人於原欲簽定正式不動產契約會談當時，
      被上訴人之代書所提起之交易安全機制係將買賣價金交付被上訴人仲介公司處
      ，未提及銀行之債務如何處理，且是否寄予信賴乃個人主觀之問題，是不論代
      書或被上訴人均無權要求買方一定要信賴被上訴人並將巨額價金交付仲介公司
      之理，上訴人既已因被上訴人隱瞞系爭不動產遭查封乙事而對其仲介之誠信已
      失，焉能放心將購地款項交付予被上訴人處？因此，縱前所述可知上訴人拒絕
      簽約有其正當理由，則上訴人於其仲介未完成前，自無法請求給付報酬。
三、證據：援用原審之立證方法。
乙、被上訴人方面：
一、聲明：
（一）上訴駁回。
（二）第二審訴訟費用由上訴人負擔。
二、陳述：除與原審判決書所載相同者，茲予引用外，補稱：
（一）本件買賣之雙方就買賣之標的物及價金，經被上訴人居中協商後雙方意思表示
      業達一致，此徵諸經兩造簽名之系爭要約書無誤，依民法第一百五十三條、第
      三百四十五條之規定，買賣雙方已達成買賣之債權契約合意，被上訴人自已履
      行兩造居間契約之仲介責任，惟上訴人卻將其與即賣方之買賣關係率推諉於被
      上訴人，容有將居間契約與賣賣契約混為一談之誤，且不動產交易實務上，已
      為抵押權設定或遭法院查封之不動產，仍委託仲介公司銷售者亦所在多有，尚
      不得作為買方要約後藉為解約或撤回之由。再系爭要約書已載明上訴人於簽訂
      不動產買賣契約書後交屋時，應以現金依購屋總價款百分之二計付服務報酬予
      被上訴人，是兩造係約定以簽訂買賣契約暨點交房屋為給付報酬之停止條件，
      嗣賣方同意以上訴人所要約條件出售後，九十一年五月三十日買賣雙方暨代書
      於被上訴人處欲簽訂正式買賣契約，惟上訴人卻藉故率指出賣人之債務過多，
      恐影響日後其住於該房屋之生活安寧，拒絕簽約承買，上訴人不配合簽約之舉
      ，自屬以不正當方法阻止條件成就，故依民法第九十九條第一項、第一百零一
      條第一項之規定，應視為條件已成就，被上訴人自仍得請求上訴人支付系爭居
      間報酬。
（二）復觀系爭要約書之內容，業經上訴人逐條審閱，並依其主張強化其利益而作局
      部修改，系爭要約書第三條第二項亦載明賣方或仲介公司所提供之產權說明書
      及現況說明書為系爭要約書之一部份，且系爭要約書右上角，對系爭要約書及
      其附件（現況說明書、產權說明書及出售條款）等資料，有經買方審閱無誤後
      之簽章，另就上訴人嗣後所寄交被上訴人之存證信函，其內卻又有「仲介公司
      所告知債務」與其所得知賣方債務（此時間上訴人於原審自承係在九十一年五
      月三十日）不同之記載，益徵上述「仲介公司所告知債務」之時間，應即為審
      閱期間經被上訴人所告知者，且證人即上訴人之員工鄭瑞珠於原審時亦到庭證
      稱上訴人確有審閱，及被上訴人已告知相關房屋之產權狀況；證人謝昆霖亦於
      原審證稱雙方協談時，被上訴人之人員有帶一疊疊資料等語，系爭要約書既僅
      薄薄一張紙，故其所證稱之一疊資料實即產權說明書暨現況說明書等數十張資
      料無誤。
（三）另由訴外人鄭瑞珠於上訴人家中當場填寫系爭房地之資料完全無誤以觀，可知
      其若非拿出系爭房地之相關產權資料對照謄寫，應不可能憑空杜撰而毫無誤差
      ；而本件買賣關係重大，上訴人亦審慎偕同家人先後至現場查看二次，如依其
      所稱於未審閱相關產權資料下，即願出此高價承買並簽訂系爭要約書，依常理
      論誠難令人置信；再關於上訴人所質疑之查封暨抵押債務設定狀況，此載於土
      地或建物登記謄本上，屬公文書登載內容，得公開之資料，任何人皆可自行申
      請閱覽，非被上訴人所得偽造、變造或掩飾，故對此內容被上訴人何庸去隱瞞
      。因此，綜上所述，上訴人辯稱因被上訴人未提供相關產權資料，致其不知系
      爭房地上有查封等語，顯與各項證據所示不符。
（四）為保護上訴人，被上訴人並提供履約交易安全機制，即以交易安全專戶之方式
      為之，而本件就土地及建物登記謄本上所載之各項債務總額（包含實施查封之
      債權與有抵押權之債權），經三方會算後，未達買賣之價金，即將上述債務全
      數清償後賣方仍可取回差額，至於謄本以外賣方之其他債務，實非被上訴人所
      得知悉，亦非本件買賣所應揭露之事項，更不會影響上訴人取得標的物所有權
      ，而上訴人於九十二年四月二十二日原審審理時並自承「因屋主之前曾因債務
      糾紛，遭黑道押走」等語，益明上訴人所執拒買之真正原因，實為系爭房地點
      交後，其深恐賣方之其他債務人未受償，而誤以為賣方仍住於該屋，可能採不
      法之舉，致影響其安寧，故本件上訴人執非屬買賣契約之內容，拒為簽約之理
      由，有違誠信，故其仍應給付被上訴人仲介報酬金。
三、證據：援用原審之立證方法。
    理      由
一、本件被上訴人於原審起訴主張，上訴人於九十一年五月二十五日透過被上訴人仲
    介，欲以總金額一千二百七十萬元之價格承購系爭房地，並簽訂系爭要約書，依
    約上訴人與賣方簽訂不動產買賣契約書後交屋時，應給付被上訴人購屋總價款百
    分之二即二十五萬四千元作為服務報酬，詎上訴人於賣方同意其承買條件後，卻
    藉故拒不與賣方簽立買賣契約書，而不讓被上訴人可取得仲介報酬之停止條件成
    就，依民法第一百零一條第一項之規定，應視為兩造間給付報酬條件已成就，爰
    依系爭要約書之約定，求為判決上訴人應給付被上訴人二十五萬四千元，及自九
    十一年七月十九日起至清償日止，按年息百分之五計算之利息，並願供擔保，請
    准宣告得為假執行等語。
    上訴人則以：上訴人於九十一年五月間經被上訴人仲介，原欲以一千二百七十萬
    元之代價購買賣方之系爭房地，被上訴人之承辦人即訴外人鄭瑞珠並於同年月二
    十五日以上訴人須在形式上向賣方表明購買意願，而在未經不動產經紀人交付不
    動產說明書及系爭房地任何現況及產權說明之情況下，要求上訴人於系爭要約書
    中簽名，並保證如買賣雙方無法簽訂不動產買賣契約時，則不必給付被上訴人仲
    介報酬，上訴人不疑有他，即於系爭要約書中簽名，是上訴人在系爭要約書中簽
    名之行為僅係詢價之用，應屬要約之引誘，依法自可免受系爭要約書內條款之拘
    束。縱鈞院認上訴人簽訂系爭要約書係屬要約行為，然上訴人於賣方同意上訴人
    之要約內容並於同年月三十日洽簽系爭房地買賣契約時，才知被上訴人有刻意隱
    瞞系爭房屋早遭賣方債權人為查封登記，且賣方短時間無法清償全部債務以塗銷
    查封，日後應無法依買賣契約移轉所有權予上訴人等情，以誘使上訴人簽訂要約
    書，則系爭房地於上訴人簽訂系爭要約書當時既已遭債權人為查封登記而給付不
    能，縱賣方同意其要約內容而與之成立購屋之預約，該預約應屬無效，且被上訴
    人於上訴人簽訂要約書時，未依消費者保護法施行細則第十一條之規定讓上訴人
    審閱要約書及其附件（房地產標的現況說明書、房地產產權說明書及出售條款）
    三日，是上訴人所簽訂系爭要約書之各項條款實屬無效外，被上訴人亦有詐欺之
    實，上訴人已於九十一年六月三日以存證信函通知被上訴人撤銷要約之意思表示
    ，則系爭要約書縱為合法成立，上訴人亦未與賣方簽訂不動產買賣契約及占有系
    爭房地，被上訴人請求上訴人應依系爭要約書之約定給付仲介報酬即屬無據等語
    ，資為抗辯。
二、本件被上訴人所主張上訴人於九十一年五月二十五日欲以一千二百七十萬元購買
    賣方所有之系爭房地，而與其簽訂系爭要約書之事實，為兩造所不爭執，並有系
    爭要約書乙份附卷可稽，堪信為真實。兩造既訂有系爭要約書，則本件首應探究
    者，即屬此系爭要約書之性質為何？就此上訴人抗辯稱被上訴人於其簽訂系爭要
    約書時，曾告知該要約書僅係向賣方詢價之用，若未與賣方簽訂不動產買賣契約
    ，即無須給付被上訴人仲介費用，故屬於要約之引誘等語，惟為被上訴人所否認
    。經查，縱觀系爭要約書之條款已就該書面係要約書之性質、買賣標的、承購總
    價款、付款條件及其他要約條件、預約之成立、要約撤回權、簽訂房地產買賣契
    約書之期間及違約處罰、要約之生效及要約之有效期間等內容逐一訂明，是上訴
    人顯有依系爭要約書內之條件與賣方間就系爭房地締結不動產買賣契約預約之意
    ，而屬要約之意思表示。另依系爭要約書第七條及第四條已訂明該要約書之有效
    期間係自簽約日即九十一年五月二十五日起至同年月三十一日晚上十二時止，賣
    方於要約期限內有撤回權，但賣方已承諾買方（即上訴人）之要約條件，並經受
    託人（即被上訴人）送達買方者，不在此限之約定；上訴人更在第七條第二項所
    約定「買方於行使撤回權時應以郵局存證信函送達，或以書面親自送達賣方，或
    送達至賣方所授權本要約書末頁所在公司地址，即生撤回效力。」之條文中，特
    別要求加註得以電話通知受託人之方式撤回本購屋要約，並於加註前揭條文處蓋
    章為證，此為上訴人所不爭執，可知上訴人於簽訂系爭要約書之時，即有受其中
    購買系爭房地條件所拘束之意，並預就撤回其前揭購屋條件之方式為特別約定，
    非如上訴人所辯其本身並無結約之意，所簽訂之系爭要約書僅係誘使賣方向其為
    要約，故不受要約書內條款之拘束云云甚明。次查，證人即上訴人之妻莊素貞與
    上訴人之友人謝昆霖於原審訊問時雖均證稱：上訴人於九十一年五月二十五日晚
    上簽訂要約書之時，被上訴人之業務員鄭瑞珠係告以該要約書僅係簽個形式給賣
    方看，若買賣不成就不須要付仲介費用，證人莊素貞並證稱：鄭瑞珠當時係稱該
    要約書僅係詢價之用等語，然證人莊素貞及謝昆霖一為上訴人之妻，一為上訴人
    之好友，其所證是否真實無偏頗，已有可議；又上訴人於簽訂系爭要約書時對於
    要約之條件、期限及撤回方式均已明確約定，並依其需要略作補充，已如前述，
    足徵上開證人所述上訴人簽訂系爭要約書僅係形式上向賣方詢價之用等語，顯與
    事實不符，尚難採信。又上訴人辯稱被上訴人曾同意其與賣方就系爭房地買賣契
    約無法成立時，則無須給付被上訴人仲介費用等語之部分，雖為被上訴人所不爭
    執，並經兩造簽約當時在場之證人莊素貞及謝昆霖於原審審理時證述明確，然上
    訴人及證人莊素貞、謝昆霖亦不否認被上訴人於簽訂系爭要約書時，並未同意上
    訴人於賣方願以系爭要約書所定條款出售系爭房地時，上訴人可隨意拒絕買受系
    爭房地之情況，此由證人即原告公司業務員鄭瑞珠於原審審理時所證稱：當時曾
    告知上訴人買賣不成無須給付報酬，但此係賣方不同意要約價格時，才不用給付
    報酬，並非上訴人可在賣方同意其出售條件後，得隨意拒絕買受系爭房屋等語可
    證無誤。再以系爭要約書第三條第一項：「本要約書須經賣方親自記明承諾時間
    及簽章並送達買方時，契約始成立生效，雙方應履行簽立本約之一切義務。但賣
    方將要約擴張、限制或變更而為承諾時，視為拒絕原要約而為新要約，須再經買
    方承諾並送達賣方時，預約始為成立生效。」及第二條第二項第二款：「買方與
    賣方簽訂不動產買賣契約書後交屋時，應一次以現金支付購屋總價款百分之二服
    務報酬費予受託人。」之約定，可知被上訴人因仲介上訴人承購賣方之系爭房地
    ，而得向上訴人請求服務報酬，必以賣方對於上訴人購買系爭房地之要約為承諾
    後，買賣雙方依已成立之預約約定簽訂正式之不動產買賣契約即本約，並於賣方
    將系爭房地交付予上訴人時，上訴人始須給付被上訴人服務報酬；若上訴人未與
    賣方就成立不動產買賣契約之必要之點意思達成合致，無法簽訂買賣契約，賣方
    即無將系爭房地交付上訴人之義務，此時上訴人自無須給付被上訴人服務報酬乃
    當然之理，亦與民法第一百五十三條以下關於契約之規定並無相悖之處，惟此與
    系爭要約書之內容是否屬要約乙節之判斷，究不生影響，是上訴人上開所辯，並
    無礙於系爭要約書確係屬要約而非要約之引誘之認定。
三、按契約之要約人，因要約而受拘束。但要約當時，預先聲明不受拘束或依其情形
    或事件之性質，可認當事人無受其拘束之意思者，不在此限，民法第一百五十四
    條第一項定有明文。而所謂要約者，乃以締結契約為目的所為之意思表示，與要
    約之引誘乃表示意思使他人向自己為要約，為表示之人本身並無締約之意者並不
    相同；又要約人如以足以表明其願依表示內容訂立契約之意思，向特定人為之，
    並具備契約之必要之點，而到達於受要約之人，除有預先聲明不受拘束或依其他
    情形或事件之性質，可認為無受其拘束之意思者外，其要約之意思表示即已生效
    ，要約人即應受其要約之拘束。本件系爭要約書既屬要約而非上訴人所辯稱係屬
    要約之引誘，則依上揭法律之規定及說明，上訴人自應受其拘束。惟上訴人就此
    抗辯稱縱認系爭要約書係屬要約行為，然上訴人係於九十一年五月三十日與賣方
    洽簽系爭房地買賣契約時，才知系爭房地早遭賣方債權人為查封登記，且賣方短
    時間無法清償全部債務以塗銷查封，日後應無法依買賣契約移轉所有權予上訴人
    等情，而被上訴人惡意隱瞞以誘使上訴人簽訂系爭要約書，則系爭房地既於上訴
    人簽訂系爭要約書當時既遭查封登記而屬給付不能，系爭要約即應屬無效且上訴
    人於九十一年五月二十五日簽訂系爭要約書時，被上訴人並未依消費者保護法施
    行細則第十一條之規定讓其審閱要約書及其附件即房地產標的現況說明書、房地
    產產權說明書及出售條款三日，故所簽訂之系爭要約書亦應屬無效等語。經查：
（一）上訴人於簽訂系爭要約書前，曾於九十年五月間二次至系爭房地察看，當時該
      屋係由訴外人陳波妹及其子黃光彩自住，而上訴人於看屋之時即遭告知系爭房
      地已遭債權人查封等情，業據證人即原告之業務員鄭瑞珠於原審時證述甚詳，
      並核與證人黃光彩於原審審理時所證：「另外被告在簽約時有看過我房子，當
      時就有問過我房子的情況，我有告訴他房子被查封。」等語相符，而證人鄭瑞
      珠因為原告員工，其前揭證言或有偏頗不利被告之可能，然證人黃光彩則係賣
      方實際欲出售系爭房屋以清償債務之人，與上訴人間並無恩怨，上訴人並自承
      其母與賣方係屬舊識，則證人黃光彩應無作虛偽證詞之必要，是其所證上訴人
      於簽訂系爭要約書前看屋時，即知悉系爭房地已遭查封，應屬可採。且證人謝
      昆霖於原審審理時證稱其在兩造簽訂系爭要約書時，曾見被上訴人拿著一疊厚
      厚的東西，但不知是否為系爭房地產權之書面等語；證人鄭瑞珠亦於原審時證
      稱：其於兩造簽訂系爭要約書當日，曾將要約書、產權說明書（內含系爭房屋
      土地及建物登記謄本、權狀影本、地籍圖）攜至上訴人家中，並交由上訴人審
      閱等語。又上訴人亦自承於簽訂系爭要約書之時，該要約書第一條買賣標的中
      關於房屋坐落之門牌號碼、房屋總面積（平方公尺及坪數）、房屋土地坐落地
      號、權利範圍、持分面積（平方公尺及坪數）均為被上訴人員工即證人鄭瑞珠
      於其家中當場填寫無誤。則參諸上訴人欲購買之系爭房地實為二戶，其坐落土
      地則有四筆，證人鄭瑞珠若非拿出系爭房地相關之土地或建物登記謄本予以對
      照謄寫或係其有超乎常人之記憶力，實無將系爭房地前揭資料在系爭要約書中
      填寫正確完全之可能；況系爭房地之總價款高達一千二百七十萬元，縱係一般
      不熟悉地政業務或未曾購買房屋之人，亦知應確認該買受之不動產是否有設定
      負擔或遭查封之情形，以確保自己之權益，上訴人卻辯稱其不知系爭房地已遭
      查封，又在從未看過該房屋產權書面之情況下，即於購屋要約書右上角已審閱
      房地產標的現況說明書、房地產產權說明書及出售條款之欄位及該要約書頁末
      賣方欄位中簽名蓋章，實與常情不符，委無足採。況上訴人於九十一年六月三
      日所寄予被上訴人之存證信函中，已載明「茲因本人與富業房屋仲介股份有限
      公司簽訂要約書經業務員告知本份要約書以利雙方審閱之用。後經本人得知賣
      方債務與仲介公司所告知債務之事有欺瞞之實。五月三十日依約前往洽談買屋
      之事，因賣方債務牽涉廣大，貴公司也無法提出保證，違反買賣誠信原則，本
      份要約書自五月三十一日起自動失效。」等語，亦可知被上訴人於上訴人簽訂
      系爭要約書之初即已告知其賣方債務情況，否則上訴人不會自陳已得知賣方債
      務之情。且證人黃光彩與承辦本件上訴人與賣方間不動產買賣之代書溫春玉對
      於上訴人於九十一年五月三十日與訴外人陳波妹就系爭房地商討簽訂不動產買
      賣契約本約時之情形，均證稱：上訴人當時對於系爭房地遭查封之事並無任何
      反應，惟對於賣方除已設定抵押權之債務外，尚有其他外債甚為擔心，且害怕
      抵押權塗銷後，其他無抵押權之債權人會找其麻煩等語；核與上訴人於原審訊
      問時所稱：是伊之後主動提出要求被上訴人保證房子能清楚完全的過戶給伊，
      因為之前曾經發生過黑道挾持買主的事情等語及被上訴人於原審所陳稱：因為
      買賣雙方都是楊梅人，上訴人的確有擔心會被賣方債權人追討的可能等語相符
      。再輔以上訴人願承購系爭房地之總價金為一千二百七十萬元，依上訴人所提
      出系爭房地於九十一年三月二十一日及同年七月二十二日之建物登記謄本及其
      坐落土地之土地登記謄本，可知賣方就系爭房地於九十一年三月至七月間為債
      權人所設定最高限額抵押權之總金額為一千三百八十萬元，與上訴人購屋總價
      相去不遠，其中為查封登記者則係系爭房地之第一順位抵押權人；又系爭要約
      書第二條第二項第一款即已訂明：「若賣方於本房地產有設定抵押權時，買方
      得以前款（即購屋價款）應交付價款中抵銷賣方設定抵押權所擔保之債權、利
      息及違約金；抵押債權、利息及違約金之金額合計超過買方交付價款時，賣方
      應負返還責任。」等語；上訴人亦不爭執被上訴人於簽約當時曾提及，其與賣
      方簽訂不動產買賣契約本約時，得約定將買賣價金交由被上訴人公司加盟主住
      商不動產與新竹企業銀行股份有限公司約定之交易安全專戶保管，若賣方債務
      超過買賣價金無法塗銷抵押權，上訴人等於買到債務之情形，雙方不動產買賣
      契約得予以作廢（應為解除之意）等情，均足以認定上訴人於九十一年五月二
      十五日簽訂系爭要約書時即已知悉系爭房地遭查封之情形，並願意承買，僅係
      於同年五月三十日與賣方商討簽訂不動產買賣契約本約時，因賣方尚有土地及
      建物登記謄本中所記載外之其他債務未清償，而擔心其他債權人會對其有不利
      之行為，因而拒絕與賣方簽訂不動產買賣契約本約等情無誤。況系爭房地遭查
      封登記乙節係屬地政機關在土地登記簿上所為之公示事項，任何人均得隨時查
      閱核對，尚不得以未為此查閱動作即得主張不知有查封情事。是上訴人所辯稱
      其係與賣方簽訂本約當日始得知被上訴人有刻意隱瞞系爭房地遭查封之情形，
      委無足採。被上訴人既無刻意隱瞞系爭房地已遭查封之事實使上訴人陷於錯誤
      而為意思表示之情形，則上訴人於九十一年六月三日以存證信函通知被上訴人
      系爭要約書「自五月三十一日起自動失效」等語，縱係欲以被詐欺為由而主張
      撤銷簽訂系爭要約書之意思表示，亦屬於法無據。
（二）按以不能之給付為契約標的者，其契約為無效。但其不能情形可以除去，而當
      事人訂約時並預期於不能之情形除去後為給付者，其契約仍為有效，民法第二
      百四十六條第一項定有明文。而不動產經法院囑託辦理查封、假扣押、假處分
      登記後，在未為塗銷登記前，依土地登記規則第一百四十一條規定，登記機關
      既應停止與其權利有關之新登記，則對該不動產相關權利登記之請求，即處於
      給付不能之狀態；亦即此時對債務人言，就其所有之土地已喪失處分之權能，
      即處於給付不能之狀態（最高法院八十八年度台上字第八八○號、八十五年度
      台上字第五五九號、八十四年度台上字第一三六三號、七十二年度台上字第三
      八七四號裁判意旨參照）。經查，系爭房地於兩造簽訂系爭要約書時即已遭查
      封登記，前已述及，則依上開法律規定及說明，原則上就系爭房地之出賣，應
      處於給付不能之狀態，然系爭要約書第二條第二項第一款已訂明：「若賣方於
      本房地產有設定抵押權時，買方得以前款（即購屋價款）應交付價款中抵銷賣
      方設定抵押權所擔保之債權、利息及違約金；抵押債權、利息及違約金之金額
      合計超過買方交付價款時，賣方應負返還責任。」等內容；上訴人於簽約當時
      復同意其與賣方簽訂不動產買賣契約本約時，得約定將買賣價金交由被上訴人
      公司加盟主住商不動產與新竹企業銀行股份有限公司約定之交易安全專戶保管
      ，若賣方債務超過買賣價金無法塗銷抵押權，上訴人等於買到債務之情形，雙
      方不動產買賣契約得予以作廢（應為解除之意）等情，前亦述及，則顯見兩造
      有於訂約時預期於不能之情形除去後為給付之約定，則依上開民法第二百四十
      六條第一項但書之規定，仍應認系爭要約書上之約定有效。原審認為遭法院查
      封之不動產並非不得買賣，僅係出賣人日後所為不動產所有權移轉、設定負擔
      或其他有礙執行效果之行為，對於債權人不生效力，買受人若因此受有損害，
      除買受時有不知查封之事而得以詐欺為由撤銷買賣契約外，亦僅係出賣人應負
      擔債務不履行損害賠償之問題，非雙方間不動產買賣契約之預約及本約即因給
      付不能而當然無效等語，其理由固有未洽，然尚不影響本件系爭要約書之約定
      仍屬有效成立之結論。是上訴人認系爭要約書之約定因給付不能而無效之抗辯
      ，仍無足採。
（三）再按「企業經營者與消費者訂立定型化契約前，應有三十日以內之合理期間，
      供消費者審閱全部條款內容。違反前規定者，該條款不構成契約之內容。但消
      費者得主張該條款仍構成契約之內容。」兩造簽訂系爭要約書時即九十一年五
      月二十五日尚有效之消費者保護法施行細則第十一條第一、二項定有明文；嗣
      此規定固於九十二年七月八日修正時加以刪除，惟其刪除之原因乃此規定已移
      列於其母法即消費者保護法第十一條之一第一項、第二項加以規定並於九十二
      年一月二十二日修正公布，是系爭要約書仍須適用上開規定。然該條規定之目
      的在為維護消費者知的權利，使其於訂立定型化契約前，有充分了解定型化契
      約條款之機會，此觀消費者保護法第十一條之一立法理由即明。亦即此條規定
      在給予消費者充分瞭解契約內容之機會，並規範企業經營者不得在未給予消費
      者審閱契約內容之機會前，限制消費者簽訂契約之時間，以避免消費者於匆忙
      間不及瞭解其依契約所得主張之權利及應負擔之義務，致訂立顯失公平之契約
      而受有損害，是如消費者於簽約前已充分瞭解該契約之權利義務關係，或有可
      認其能認識契約權利義務關係之合理審閱期間，即不得引用上開規定而主張契
      約無效。本件上訴人於簽訂系爭要約書前，既已知系爭房地遭查封之事，於簽
      訂系爭要約書時亦已實際審閱要約書之內容及系爭房地之土地及建物登記謄本
      、土地權狀影本及地籍圖等產權證明，並瞭解其權利義務後，始於系爭要約書
      中簽名蓋章，前已敘及，則縱被上訴人未依系爭要約書中之記載及前揭法條之
      規定實際將系爭要約書及其附件（房地產標的現況說明書、房地產產權說明書
      及出售條款）由上訴人攜回審閱三日，惟上訴人於簽訂要約書時既已完全知悉
      及瞭解系爭房地之產權狀況及該要約書之權利義務，復於九十一年五月二十五
      日簽訂系爭要約書後至同年月三十一日與賣方簽訂不動產買賣契約書本約期間
      ，均未有通知被上訴人及賣方撤回要約之意，事後自不得引用上開消費者保護
      法之規定，主張所簽立之條款無效。是上訴人所辯稱被上訴人未予以三日之期
      間審閱要約書及其附件，故其得不受要約書契約條款內容之拘束云云，仍屬無
      據。
四、系爭要約書既係有效成立，而按「買方與賣方簽訂不動產買賣契約書後交屋時，
    應一次以現金支付購屋總價款百分之二服務報酬費予受託人（即被上訴人）」，
    系爭要約書第二條第二項第二款有明文約定。是依此約定，須上訴人與賣方就系
    爭房地「簽訂不動產買賣契約書後交屋」後，上訴人始負給付上開服務報酬費之
    義務，而上訴人並未與賣方簽訂不動產買賣契約書之事實，固為兩造所不爭執，
    惟按因條件成就而受不利益之當事人，如以不正當行為阻其條件之成就者，視為
    條件已成就，民法第一百零一條第一項定有明文。故依當事人一方之意思而決定
    其成就與否之條件，倘依契約或通常情形，當事人應為一定之行為使其條件成就
    ，乃為圖免因條件成就而受不利益，任意不為該行為，即係以不正當消極行為阻
    其條件之成就，依上開規定，應視為條件業已成就。系爭要約書第三條第一項前
    段、第四條及第二條第二項第二款已分別約定：「本要約書須經賣方親自記明承
    諾時間及簽章並送達買方時，契約（即預約）始成立生效，雙方應履行簽立本約
    之一切義務。」、「本要約書成立生效之日起三日內，買賣雙方應於共同指定之
    處所，就有關稅費及其他費用之負擔、土地登記專業代理人之指定、付款條件、
    貸款問題、交屋約定及其他相關事項進行協商後，簽訂房地產買賣契約書。」、
    「買方與賣方簽訂不動產買賣契約書後交屋時，應一次以現金支付購屋總價款百
    分之二服務報酬費與受託人（即被上訴人）。」，是系爭要約書顯係附有如賣方
    於限定期間內對上訴人要約為承諾而成立買賣契約之預約，並有簽訂本約之義務
    時，以上訴人與賣方就系爭房地簽訂不動產買賣契約（即本約），並自賣方處取
    得房屋之占有，為被上訴人自上訴人處取得仲介服務報酬之停止條件。而本件賣
    方陳波妹及黃光彩係於兩造簽訂系爭要約書二日後之九十一年五月二十七日上午
    十一時十五分許簽認同意以上訴人要約內容出售系爭房屋一節，業據被上訴人提
    出購屋要約書乙份為證，且被上訴人雖不爭執其並未將該已由賣方記明承諾時間
    及簽章之購屋要約書送達於買方即上訴人，然兩造要約書第三條第一項中所約定
    應將賣方親自記明承諾時間及簽章之要約書「送達買方」，買賣雙方就系爭房屋
    買賣之預約始成立生效之方式，應僅係為保全證據之目的所制訂，上訴人既不否
    認於九十一年五月三十日即與賣方洽談簽訂不動產買賣契約本約之事，亦自承賣
    方於簽約當天亦已於口頭上同意其購屋之要約，則可見賣方就上訴人要約之內容
    所為承諾之意思表示，應已於雙方洽談簽訂本約時即已到達上訴人，否則即無雙
    方日後洽談簽訂本約之可能，是雙方就系爭房屋買賣之預約應於賣方承諾之意思
    表示到達上訴人時即已合法成立，則上訴人依系爭要約書第三條第一項之約定，
    應有簽立本約之義務。上訴人卻於簽立本約當日諉稱賣方債權人可能對其有不利
    之行為拒絕簽訂契約，以致其與賣方間之不動產買賣契約無法簽訂，賣方亦不可
    能將系爭房屋交付予上訴人占有，則上訴人顯係以不正當之行為，阻止其應給付
    被上訴人仲介報酬之停止條件成就，依民法第一百零一條第一項之規定，應視為
    條件業已成就，是被上訴人依系爭要約書第二條第二項第二款之約定，請求上訴
    人給付其以購屋總價金百分之二計算之服務報酬，即無不當。
五、從而，被上訴人基於系爭要約書第二條第二項第二款之約定，請求上訴人應給付
    被上訴人以一千二百七十萬元之購屋總價金百分之二計算之服務報酬二十四萬五
    千元（計算式：00000000×2/100＝254000），及自訴狀繕本送達上訴人之翌日
    即九十一年七月十九日起至清償日止，按年息百分之五計算之利息，核屬正當，
    應予准許。原審據此為上訴人敗訴之判決，並依修正前之民事訴訟法第三百九十
    條第二項規定，准被上訴人於供擔保後宣告假執行，經核並無違誤。上訴意旨仍
    執陳詞，指摘原判決不當，求予廢棄改判，為無理由，應予駁回其上訴。
六、本件事證已臻明確，兩造其餘攻擊防禦方法及舉證，經核與本件判決結果無影響
    ，爰不一一論述，併予敘明。
據上論結，本件上訴為無理由，依民事訴訟法第四百三十六條之一第三項、第四百四
十九條第二項、第七十八條，判決如主文。
中　　　華　　　民　　　國　　九十三　　年　　　七　　　月　　二十九　　日
                            臺灣桃園地方法院民事第二庭
~B審判長法官　邱瑞祥
~B法　　　官　張明儀
~B法　　　官　張震武
右為正本係照原本作成
不得上訴。
中　　　華　　　民　　　國　　九十三　　年　    八      月      三      日
~B法院書記官　惠　莊
